【裁判字號】    98,易,399
【裁判日期】    980910
【裁判案由】    詐欺
【裁判全文】
臺灣臺南地方法院刑事判決               98年度易字第399號
公  訴  人  臺灣臺南地方法院檢察署檢察官
被      告  丙○○
上列被告因詐欺案件，經檢察官提起公訴（98年度偵字第1976號
）暨移送併案審理（臺灣臺北地方法院檢察署98年度偵字第2747
號、臺灣士林地方法院檢察署98年度偵字第2661號），本院判決
如下：
    主  文
丙○○幫助犯詐欺取財罪，處有期徒刑肆月，如易科罰金，以新
臺幣壹仟元折算壹日。
    事  實
一、丙○○明知一般人取得他人申辦之金融機構帳戶之目的，常
    與財產犯罪之需要密切相關，且詐騙集團往往以他人之金融
    機構帳戶作為收取詐欺所得款項之工具，竟基於縱使他人持
    其金融機構帳戶作為收取詐欺所得款項之工具，亦不違背其
    本意之幫助詐欺不確定故意，於民國97年 6月25日至同年11
    月 7日間某日，在不詳地點，將其在臺灣中小企業銀行新店
    分行所開設之帳號：00000000000 號帳戶之存摺、提款卡及
    密碼，提供予不詳詐騙集團成員使用。該詐騙集團成員取得
    上開帳戶之存摺、提款卡及密碼後，即基於意圖為自己不法
    所有之詐欺犯意，於 YAHOO奇摩拍賣網站刊登不實之拍賣物
    品訊息，致使：
  (一)乙○○於97年11月7日下午1時37分許，在臺南縣永康市之工
    作地點上網時，見上開詐騙集團在該網站上刊登拍賣 NIKON
    \D60 18-55VR數位相機之訊息，信以為真而參與競標，經詐
    騙集團成員撥打電話告知乙○○佯稱伊得標，乙○○不疑有
    他，遂依該詐騙集團成員之指示，於同日晚間11時14分許，
    以網路轉帳方式將新臺幣（下同）12,000元匯入丙○○所開
    設之前開帳戶內。嗣因乙○○始終未收到標得之數位相機，
    始知受騙。
  (二)己○○於97年11月 8日凌晨3時4分許，在臺北市住處上網時
    ，見上開詐騙集團在上開網站上刊登拍賣佳能G9數位相機之
    訊息，陷於錯誤而依網路所登載之方式與該詐騙集團成員聯
    絡並商訂價格，隨後於同日下午 4時14分許，匯款10,150元
    至丙○○所開設之上開帳戶。嗣因己○○亦未收受其購得之
    數位相機，始知受騙。
  (三)甲○○於97年11月10日上午11時許，在桃園縣住處上網時，
    見上開詐騙集團在上開網站上刊登販賣ASUS筆記型電腦之訊
    息，信以為真，乃以網路提款機轉帳匯款之方式，將12,000
    元匯入丙○○所開設之上開帳戶內。嗣後因該詐騙集團成員
    斷絕聯繫，始知受騙。
  (四)戊○○於97年11月8日晚間7時許，上網見該詐騙集團刊登販
    賣 CANON單眼數位相機之訊息，信以為真而參與競標，並於
    得標後，依詐騙集團成員之指示，於同年11月 9日晚間9時3
    分許，以提款機轉帳之方式，將18,300元匯入丙○○所開設
    之上開帳戶內。嗣因戊○○亦未收到購買之數位相機，方知
    受騙。
  (五)丁○○於97年11月10日下午 3時30分許，在位於臺北市內湖
    區之工作地點上網時，見上開詐騙集團在上開網站上刊登販
    賣「iRobot Roomba 570 第五代頂級定時機器人自動吸塵器
    」之訊息，信以為真，遂依網站上登載之訊息與該詐騙集團
    成員聯絡，並依該詐騙集團成員之指示於同日下午4時5分許
    ，將 8,500元匯入丙○○所開設之前揭帳戶內。嗣因該詐騙
    集團成員於取得款項後，隨即斷絕聯繫，丁○○始知受騙。
二、案經臺南縣警察局永康分局報請臺灣臺南地方法院檢察署檢
    察官偵查起訴暨臺北市政府警察局北投分局函請臺灣臺北地
    方法院檢察署檢察官、臺北市政府警察局大安分局移請臺灣
    士林地方法院檢察署檢察官偵查後移送本院併案審理。
    理  由
一、證據能力方面：
    本案檢察官所舉用以證明被告犯罪之各項證據，均據被告表
    示同意採為證據之意思，且無事實顯示係公務員因違法蒐證
    所取得之證據，本院審酌該等供述證據、非供述證據作成時
    之情況暨各該證據之性質，亦認為適於作為證據，本院爰依
    刑事訴訟法第159條之4第2款、第159條之5等規定，於98年8
    月27日審理時當庭裁定認為均有證據能力，合先敘明。
二、實體方面：
  (一)訊據被告丙○○固坦承臺灣中小企業銀行新店分行，帳號：
    00000000000 號帳戶為其本人所開設，然矢口否認有何被訴
    幫助詐欺取財犯行，辯稱：上開帳戶之存摺、提款卡及密碼
    係遺失，並未交付詐騙集團；當時其係將該帳戶之存摺、提
    款卡及密碼放置於機車置物箱內，而機車則停放於其位在臺
    北市○○路○段172巷1弄2號2樓樓下；另因其罹患重度憂鬱
    症，有時清醒，有時意識不清；其遺失上開帳戶之期間，常
    有自殘行為云云。惟查：
    1.涉案帳戶乃被告94年 9月14日前往臺灣中小企業銀行新店
      分行開設使用，而被害人乙○○、己○○、甲○○、戊○○、丁○○分別於事實欄所載時間，上網見詐騙集團刊登
      於 YAHOO奇摩拍賣網站刊登之不實拍賣物品訊息，以致陷
      於錯誤，而分別於事實欄所載時間，以事實欄所載方式將
      事實欄所示款項匯入丙○○所開設之前開帳戶等情，除據
      被告前揭供述外，並經被害人乙○○、己○○、甲○○、
      戊○○、丁○○分別於警詢中指述歷歷，此外並有被告所
      開設之上開帳戶開戶資料、交易明細、被害人乙○○所提
      出之 YAHOO奇摩拍賣網頁列印資料、遠東國際商業銀行網
      路匯款查詢列印資料、被害人戊○○提出之雅虎奇摩拍賣
      網頁列印資料、匯款交易明細表、被害人丁○○提出之臺
      北富邦銀行匯款單各一份在卷可憑，堪認被告所開設之上
      開帳戶確已遭不詳詐騙集團用於電話詐騙上開被害人，作
      為各該被害人交付財物之工具。
    2.被告雖以前揭情詞置辯，然：
      (1)被告因上開帳戶涉及網路購物詐騙行為，多次前往警局
        製作筆錄，其於97年11月11日因本案前往臺北縣政府警
        察局新店分局江陵派出所製作筆錄時供稱：「（問：你
        的身分證件以及臺灣中小企業銀行存摺是否有遺失或失
        竊情形？）剛離婚時我有到南部住過一陣子，期間為96
        年7月份至97年2月間，所以有些銀行的存摺及資料都遺
        失了」云云；至同年12月29日前往臺北市政府警察局北
        投分局偵查隊製作筆錄時，則改稱：該帳戶於一年多前
        （即96年12月前），我放置於機車置物箱內遭竊云云；
        嗣後於同年12月30日、98年 1月10日前往臺北市政府警
        察局大安分局偵查隊、臺南縣警察局永康分局製作警詢
        筆錄時，又改稱：上開帳戶係於96年年初時遺失云云，
        則被告所開設使用之上開帳戶究係何時遺失？是否確實
        遺失？已有可疑。
      (2)又依卷附上開帳戶交易明細所示，被告於94年 9月14日
        開設上開帳戶後，該帳戶內持續有資金進出，且97年 6
        月24日、25日分別有 5,000元存入、提領之紀錄；而被
        告於本院審理中自承：94年10月17日存入該帳戶之31,7
        24元係其薪資；而97年6月24日存入之5,000元，則係其
        姊所匯入，其於翌日領出等語（見本院卷第72頁反面）
        。是依上開帳戶交易明細及被告上開供述可知，上開帳
        戶遲至97年 6月25日，仍為被告占有使用。惟被告於警
        詢、偵查乃至本院審理中所供該帳戶存摺、提款卡及密
        碼遺失之時間，均在97年 6月25日之前，其所辯情節顯
        與事實不符，不足採信至明。
      (3)至於，被告辯稱其罹患重度憂鬱症，有時清醒，有時意
        識不清；其遺失上開帳戶之期間，常有自殘行為云云。
        然被告於本院行準備程序中供稱：「（問：你憂鬱症發
        作時間為何？）92年開始到95、96年間，都處於憂鬱症
        之情形」（見本院卷第11頁反面），而上開帳戶遲至97
        年 6月25日，均仍在被告占有使用中，已如前述，則被
        告之憂鬱症於96年後，既已好轉，即難認有何因憂鬱症
        發作、意識不清以致無法認知上開帳戶資料何時遺失之
        情況。況，本院依被告所陳，向其前往就醫之臺北市立
        萬芳醫院函詢結果，該院覆稱：「1.病人丙○○是於92
        .3.5第一次來本院看診，診斷是『精神分裂症』。主要
        症狀是睡眠障礙、幻聽及被害妄想。病人算是不規則回
        診，大部分同一醫師診治，最後一次是95.4.21。95.5.
        19有『未到診』。每次開立藥物都有抗精神病劑及安眠
        藥。2.通常精神分裂症常帶有憂鬱症狀。並人於 93.4.
        21及93.2.25曾接受抗憂鬱劑（REMERON）加上之處方。
        沒有看到『神智不清』的記載。病人有自殘之紀錄（93
        .1.28）。 3.病人之病情應與辨識違法行為無關。治療
        追蹤期間沒有嚴重『幻聽』或『被害妄想』之記載」，
        有該院98年 6月15日萬院醫病字第0980004377號函在卷
        可按。則依上開函文意旨，被告所罹患之精神病症亦無
        影響其違法性辨識之可能。被告以其罹患精神病症為由
        ，辯稱該帳戶之遺失與其所罹患之精神病症有關，自無
        可採。
    3.末查當前金融實務，一般人均得以自己名義在任何銀行設
      立帳戶作為存、提款之用，並無向不特定人蒐羅之必要，
      此乃眾所皆知之事，故被告提供涉案帳戶之存摺、金融卡
      、密碼等物時，主觀上對收取者將可能以此作為詐欺取財
      等不法用途一情，已有某程度之認知；又詐騙集團使用人
      頭帳戶供作被害人交付款項之管道，早已為平面及電子媒
      體所揭露，以被告之年齡、智識及社會生活經驗而論，實
      難謂其於提供上開物品時，不知收取該等物品之人將會以
      之作為詐騙取得款項匯進、提出等不法用途。且被告既以
      自己名義開立帳戶，則於社會金融交易秩序中，即需擔負
      保管與正當使用之責，俾使金融交易秩序得以維護，否則
      任何人以自己名義設立帳戶後，皆恣意將之丟棄或交付予
      他人使用，終將使金融交易秩序陷於混亂，對整體社會經
      濟層面之將造成重大之衝擊，此本為參與金融交易者於申
      請設立帳戶之初應有之認知。被告明知涉案帳戶可能供為
      他人不法犯罪使用之工具，仍恣意提供存摺、金融卡、密
      碼等物予不詳之人使用，足見其主觀上具有破壞金融交易
      秩序之惡性，且縱或他人將其帳戶做為詐欺等不法用途之
      工具，亦與其本意無違，其有幫助他人詐欺之不確定故意
      ，至為顯明。
    4.綜上所述，本案事證明確，被告幫助詐欺犯行堪予認定，
      應依法論科。
  (二)查被告基於幫助他人犯罪之不確定故意，提供涉案帳戶存摺
    、金融卡、提款卡密碼供不詳之詐欺集團使用，使該詐欺集
    團遂行詐欺犯行，但因並未參與詐欺構成要件行為之實施，
    故核其所為，係犯刑法第30條第1項、第 339條第1項之幫助
    詐欺取財罪，併依同法第30條第 2項之規定減輕其刑。被告
    以交付上開帳戶之單一幫助行為，幫助不詳詐欺集團成員詐
    欺被害人乙○○、己○○、甲○○、戊○○、丁○○五人，
    乃一行為觸犯數罪名，應依刑法第55條之規定，從一幫助詐
    欺取財罪處斷。檢察官移送本院併案審理部分，即臺灣臺北
    地方法院檢察署98年度偵字第2747號被害人戊○○部分、臺
    灣士林地方法院檢察署98年度偵字第2661號被害人丁○○部
    分，以及本院依職權調閱之臺灣臺北地方法院檢察署98年度
    偵字第4906、5565號案卷，即被害人己○○、甲○○部分，
    雖均未據起訴，惟與起訴部分有想像競合之裁判上一罪關係
    ，本院自應併予審究。爰審酌被告提供金融帳戶供他人從事
    不法使用，間接導致犯罪集團因使用人頭帳戶，阻礙警方之
    查緝而逍遙法外，致使受害民眾陸續增加，以此手段行騙詐
    財者，日益猖獗，助長他人犯罪，危害交易秩序與社會治安
    ，且造成本案被害人之財產損失，而犯後始終飾詞卸責否認
    犯行，無證據足認已有悔改之意，犯後態度不佳等一切情狀
    ，量處如主文所示之刑，併諭知易科罰金之折算標準，以示
    懲儆。
據上論斷，應依刑事訴訟法第 299條第1項前段，刑法第30條第1
項前段、第2項、第339條第1項、第55條、第41條第1項前段，刑
法施行法第1條之1第1項、第2項前段，判決如主文。
本案經檢察官李駿逸到庭執行職務。
中    華    民    國    98    年    9     月    10    日
                  刑事第十四庭  審判長法  官  吳坤芳
                                      法  官  陳金虎
                                      法  官  周紹武
以上正本證明與原本無異
如不服本判決應於收受本判後10日內向本院提出上訴書狀，並應
敘述具體理由。其未敘述上訴理由者，應於上訴期間屆滿後20日
內向本院補提理由書狀（均須按他造當事人之人數附繕本）「切
勿逕送上級法院」。
                                      書記官  徐晨芳
中    華    民    國    98    年    9     月    15    日
附錄本案論罪科刑法條全文：
中華民國刑法第339條第1項
意圖為自己或第三人不法之所有，以詐術使人將本人或第三人之
物交付者，處5年以下有期徒刑、拘役或科或併科1千元以下罰金
。


司法院資訊處製作；財團法人民間司法改革基金會備份。
